臺灣基隆地方法院民事判決　　　　　　　94年度簡上字第14號
上　訴　人　丙○○
　　　　　　　　　　　　2樓
視同上訴人　丁○○
被上訴人　　花蓮區中小企業銀行股份有限公司
法定代理人　戊○○
訴訟代理人　甲○○
　　　　　　乙○○
上列當事人間請求塗銷所有權移轉登記事件，上訴人對於94年1
月27日本院基隆簡易庭93年度基簡字第149號第一審判決提起上
訴，本院第二審合議庭於94年11月14日言詞辯論終結，判決如下
：
    主  文
上訴駁回。
第二審訴訟費用由上訴人負擔。
    事實及理由
一、本件第一審共同被告均為敗訴當事人，雖僅丙○○提起上訴
    ，惟本件被上訴人所提起之訴訟，乃依民法第 244條提起之
    債權人撤銷權訴訟，就被告之一造，乃屬固有的必要共同訴
    訟，依民事訴訟法第56條第1款規定，上訴人丙○○所為上
    訴之效力，及於丁○○，故丁○○應視同上訴人，合先敘明
    。
二、上訴人丙○○上訴意旨除援引第一審之陳述外，並補充略以
    ：原審認為視同上訴人已全數清償金山地區農會之貸款新台
    幣90萬元云云，係受被上訴人誤導，該筆貸款實係於92年初
    由視同上訴人轉貸由伊母許林珠諷擔任借款人，約定由視同
    上訴人帳戶繳息，故目前仍向農會借款90萬元，是台北縣金
    山鄉○○段550、550之1地號土地（下稱系爭土地）及其上
    220建號房屋（門牌號碼台北縣金山鄉○○街27號）之價值
    共312萬元，扣除合作金庫銀行及金山地區農會之債權1,067
    ,070 元、90萬元後，以視同上訴人於系爭土地之應有部分
    六分之一計算，不足以清償視同上訴人積欠被上訴人之債務
    ，是上訴人與視同上訴人間移轉系爭土地所有權之行為，自
    無侵害被上訴人之債權；上訴人係為維護祖厝完整性而以高
    於系爭土地價值甚多之金額向視同上訴人購買其應有部分，
    代視同上訴人償還其向合作金庫及金山地區農會之貸款，上
    訴人與視同上訴人係以默示之意思表示買賣系爭土地等語。
    並聲明：原判決廢棄；被上訴人在第一審之訴及假執行之聲
    請均駁回。
二、被上訴人除援引第一審之陳述外，並補稱：上訴人雖抗辯上
    訴人間移轉系爭土地所有權之行為係買賣行為或附負擔之贈
    與，惟其就買賣或贈與契約之事實均未舉證證明，其抗辯自
    不足採。而視同上訴人將系爭土地應有部分六分之一之所有
    權移轉與上訴人後，已無任何資力，應認有損害被上訴人之
    債權，被上訴人自得依民法第244條第1項規定行使撤銷權。
    並聲明駁回上訴人之上訴。
三、本件訴訟之勝負關鍵在於：上訴人與視同上訴人間移轉系爭
    土地所有權之行為究係有償行為或無償行為？其移轉系爭土
    地所有權之行為是否侵害被上訴人之債權？
四、原審判決以 (一)上訴人及視同上訴人二人係兄弟關係，有
    戶籍謄本在卷可證，被告間就系爭土地於92年9月1日所為之
    所有權移轉登記，其登記原因為贈與而非買賣，已如前述，
    既為贈與，自屬無償行為。上訴人丙○○雖抗辯稱其係以買
    賣方式購入系爭土地，約定自92年7月份起，固定每月匯款
    至丁○○活期帳戶中，作為雙方買賣價金。然所謂買賣，依
    民法第345條第一項之規定，係當事人約定一方移轉所有權
    於他方，他方支付價金之契約。當事人就標的物及其價金互
    相同意時，買賣契約即為成立。上訴人及視同上訴人二人間
    何時成立買賣關係，既未提出書面契約，關於彼此有無約定
    標的物之價金若干，亦未舉證加以證明，揆諸前述法條規定
    ，上訴人及視同上訴人二人間就系爭土地顯未成立買賣契約
    。又上訴人及視同上訴人二人與訴外人許俊顯共同以系爭土
    地及上訴人丙○○所有坐落系爭土地上之220建號房屋（門
    牌號碼為台北縣金山鄉○○街27號），向合作金庫銀行貸款
    並設定最高限額0000000元之抵押權，3人均為共同債務人與
    共同義務人，有土地登記謄本及合作金庫銀行營業部93年7
    月9日合金營業字第0933105170號函附卷可稽。上訴人丙○
    ○雖有匯款至合作金庫，尚難認為係以逐次匯款作為支付價
    金之證明，上訴人丙○○此部分抗辯即非可採。(二)次按贈
    與附有負擔者，如贈與人已為給付而受贈人不履行其負擔時
    ，贈與人得請求受贈人履行其負擔，或撤銷贈與，民法第41
    2條第1項定有明文。所謂附有負擔之贈與，係指贈與契約附
    有約款，使受贈人負擔應為一定給付之債務而言。本件上訴
    人丙○○未能就其與視同上訴人丁○○成立附負擔贈與契約
    提出證據加以證明，依民事訴訟法第277條前段舉證責任分
    配之原則，其抗辯亦不足採信。(三)另按債務人所為之無償
    行為，有害及債權者，債權人得聲請法院撤銷之，民法第24
    4條第1項亦有規定。是以債之關係存續中因債務人之行為，
    致有債務不能履行或履行顯有困難者，即應認為有損於債權
    人之權利。上訴人及被上訴人係兄弟關係，已如前述，上訴
    人丁○○於92年7月開始，不能如期清償對於原告之債務，
    旋於同年9月1日將其所有系爭土地所有權應有部分移轉登記
    於丙○○名下，其行為有害於被上訴人之權利。再者，上訴
    人丁○○已全數清償金山地區農會之貸款，對於合作金庫銀
    行之借款餘額僅0000000元，亦經本院向各該農會、銀行查
    明屬實，有回函二件在卷足稽。而系爭土地及其上建號220
    、220之1建物價值，經鑑定結果為000 0000元，亦有台灣不
    動產鑑定有限公司出具之鑑定報告附卷可證。系爭土地及其
    上建物價值足以清償合作金庫之抵押債權，上訴人丙○○抗
    辯稱系爭土地移轉所有權並無侵害原告債權云云，亦非可採
    。被上訴人依據民法第244條第 1項規定，於93年3月10日提
    起本件訴訟，未逾同法第 245條所定一年之除斥期間，與行
    使撤銷權之要件相符。從而被上訴人依據上述規定，起訴請
    求撤銷上訴人及視同上訴人間贈與行為及因履行該贈與原因
    之所有權移轉之物權行為，並無不合。又上開物權行為之登
    記，既得請求撤銷，債權人自得同時請求塗銷該所有權移轉
    登記（最高法院75年度台上字第71號裁定參照）。而為上訴
    人及視同上訴人敗訴之判決。
五、經核，原審因而為被上訴人勝訴之判決，於法並無違誤。上
    訴人仍執第一審原詞，雖並再為補充如第二項之陳述，惟既
    未能就主張系爭不動產之債權行為及物權行為非屬有害於被
    上訴人之行為，舉證證明以實其說，其聲明指摘原判決不當
    ，求予廢棄改判，自無從認為有理由，應認上訴人及視同上
    訴人之上訴無理由，應予駁回。
六、據上論結，本件上訴為無理由，依民事訴訟法第436條之1第
    3項、第449條第1項、第78條、第85條第1項前段，判決如主
    文。
中　　華　　民　　國　　94　　年　　11　　月　　21　　日
                  臺灣基隆地方法院民事庭
                          審判長法  官  周玫芳
　　                            法  官　林李達
　　                            法  官　李木貴
以上正本係照原本作成。
本件判決不得上訴。
中　　華　　民　　國　　94　　年　　11　　月　　21　　日
                                書記官　周俊群
